臺灣高等法院民事判決　　　　　　　　　 96年度上字第674號
上　訴　人　彰化商業銀行股份有限公司
法定代理人　甲○○
訴訟代理人　丁○○
被　上訴人　乙○○
　　　　　　　　　　　　5樓
　　　　　　丙○○
　　　　　　　　　　　送達代收人　陳宏瑄律師
　　　　　　　　　　　住桃園縣桃園市○○路543號5樓
上列當事人間債務人異議之訴事件，上訴人對於中華民國96年5
月25日臺灣桃園地方法院95年度訴字第1464號第一審判決提起上
訴，本院於96年10月9日言詞辯論終結，判決如下：
    主  文
原判決關於「台灣板橋地方法院九十五年度執字第二二四四一號
清償債務強制執行事件，及台灣桃園地方法院九十五年度執助字
第一一七六號清償債務強制執行事件，上訴人所執台灣桃園地方
法院民國七十三年四月二十三日核發之七十二年度三七九九號債
權憑證，就附表(二)所示起迄時點之利息及違約金債權對被上訴人
乙○○、丙○○所為之強制執行程序，應予撤銷部分」廢棄。
上開廢棄部分，被上訴人在第一審之訴駁回。
第二審訴訟費用（除減縮部分外）由被上訴人負擔。
    事  實
甲、上訴人方面：
壹、聲明：
(一)、原判決就上訴人已發生，時效未完成之5年利息及15年違約
    金債權（即如附表(一)所示期迄時點之利息、違約金）不得強
    制執行部分廢棄。
(二)、上開廢棄部分，改判被上訴人之訴駁回。
貳、陳述：除與原判決記載相同者外，補稱略以：
一、關於已發生之利息、違約金債權，皆為獨立債權，時效亦獨
    立計算。
二、即便上訴人所執之債權憑證業已罹於時效，僅對本金及超過
    5以上之利息與超過15年以上之違約金部份，得拒絕給付。
    對於自90年06月22日起至95年09月14日止 (被上訴人拒絕給
    付意思表示送達前)已發生之利息，及自80年06月22日起至
    95年09月14日止 (被上訴人拒絕給付意思表示送達前) 已發
    生之違約金債權，上訴人仍得對被上訴人等請求履行清償上
    開利息及違約金債務之責任。
乙、被上訴人方面：
壹、聲明：上訴駁回。
貳、陳述：與原判決記載者相同。
    理  由
一、
(一)、上訴人法定代理人已變更為甲○○，有股份有限公司變更登
    記表可稽，其並於民國96年7月10日具狀聲明承受訴訟（見
    原審卷第136頁），尚無不合，先予敘明。
(二)、上訴人於96年6月21日聲明上訴，於96年7月10日上訴聲明為
    「原判決廢棄，改判原告之訴駁回」（見本院卷第8頁），
    於96年10月9日辯論期日，其上訴聲明如上述（參見本院卷
    第111、99頁），核係減縮應受判決事項之聲明，與民事訴
    訟法第463條、第255條第1項第2款規定無違，應予許可。
二、被上訴人主張：上訴人於民國71年間對被上訴人之父陳國取
    得原法院71年度更字第7號民事確定判決，並以之為執行名
    義聲請強制執行，經原法院發給73年4月23日72年度執字第
    3799號債權憑證，復分別於86年及91年聲請執行以換發債權
    憑證，嗣於95年間始向臺灣板橋地方法院（下稱板橋地院）
    聲請就被上訴人之財產強制執行（95年度執字第22441號）
    ，板橋地院並囑託原法院執行（95年度執助字第1176號），
    原法院因而核發執行命令扣押被上訴人對第三人華南商業銀
    行股份有限公司八德分公司等之存款債權。惟陳國早於82年
    7月5日死亡，被上訴人雖繼承陳國之債務，但上訴人持系爭
    債權憑證分別於86年及91年聲請強制執行並換發債權憑證時
    ，均未將被上訴人列為債務人，且當時陳國已死亡，無當事
    人能力，該等執行行為對陳國亦屬無效，是上訴人對被上訴
    人之債權請求權顯已罹於15年時效而消滅，該主權利既因時
    效消滅，依民法第146條規定，屬於從權利之利息及違約金
    請求權亦均應消滅，自屬有妨礙債權人請求之事由，爰提起
    債務人異議之訴，請求判決台灣板橋地方法院95年度執字第
    2244號清償債務強制執行事件及原法院95年度執助字第1176
    號清償債務強制執行事件，對被上訴人所為強制執行程序均
    應予撤銷。
    上訴人對其於95年6月22日持原法院73年4月23日核發之72年
    度執字第3799號債權憑證，向板橋法院聲請強制執行，於95
    年7月18日追加聲請對被上訴人強制執行，並由板橋法院囑
    託原法院95年度執助字第1176號事件扣押被上訴人對第三人
    之債權，其於95年9月15日收受被上訴人為時效抗辯之起訴
    狀繕本，其本件債權本金已罹於時效等情不爭執，惟辯以系
    爭債權憑證所載本金債權雖因被上訴人時效抗辯而不得請求
    ，惟就已發生之利息及違約金債權皆為獨立債權，故如附表
    (一)所示之90.6.22-95.9.14之5年利息及80.6.22-95.9.14之
    15年違約金債權並無時效完成情事，上訴人仍得對被上訴人
    請求上開期間之利息、違約金等語。
    （原審為上訴人敗訴之判決。上訴人就原審判決其就附表(一)
    所示利息及違約金，對被上訴人所為之執行程序應予撤銷部
    分，聲明上訴。)
三、本件兩造不爭執事實如下述：
(一)、上訴人前請求債務人陳國等應連帶給付如附表(一)編號1-3所
    示之本金3筆及利息、違約金等，業經原法院71年度更字第7
    號民事判決確定在案。上訴人持該確定判決聲請對陳國等強
    制執行，經原法院72年度執字第3799號強制執行事件，於73
    年4月23日核發債權憑證（下稱系爭債權憑證），另經板橋
    法院72年度民執字第1223號強制執行核發債權憑證，有債權
    憑證影本二份可稽（見原審卷第12-14頁）。
(二)、陳國於82年7月5日死亡，被上訴人為陳國之繼承人，有繼承
    系統表、戶籍謄本可稽（見原審卷第38、48、49頁）。
(三)、上訴人持系爭桃園地院核發之債權憑證向原法院聲請強制執
    行（86年度執字第8311號），書記官於93年3月3日於系爭憑
    證上加註執行無結果，將債權憑證發還上訴人。上訴人另於
    91年間持上開板橋法院核發之72年度執字第1223號債權憑證
    向板橋法院聲請強制執行（91年度執字第1306號），執行結
    果，因執行金額不足清償債權，債權人逾期不查報債務人其
    他可供執行財產，致未能全部執行，依強制執行法發給債權
    憑證。上訴人上開二次聲請強制執行均未以被上訴人為債務
    人等情，有債權憑證二份可稽（見原審卷第12-14頁）。
(四)、上訴人於95年6月22日持原法院核發之系爭債權憑證向板橋
    法院聲請強制執行（95年度執字第22441號），於95年7月19
    日聲請對陳國之繼承人即被上訴人強制執行，並請求板橋法
    法院囑託原法院強制執行（原法院95年度執助字第1176號）
    ，原法院核發95年8月14日桃院木執95年執助三字第1176號
    執行命令，禁止被上訴人收取對第三人之債權，第三人亦不
    得對被上訴人清償。嗣被上訴人聲請原法院95年度聲字第
    1368號裁定准予供擔保後停止執行，被上訴人於96年3月16
    日提存擔保金在案，本件強制執行程序尚未終結等情，有板
    橋法院95年度執字第22441號、原法院95年度執助字第1176
    號強制執行案卷可稽。
(五)、被上訴人於原審起訴謂本件上訴人之請求權已罹於時效消滅
    ，為時效抗辯，上訴人於95年9月15日收受該起訴狀繕本，
    有送達證書可稽（見原審卷第23頁）。上訴人對其就如附表
    (一)所示之本金債權及逾附表(一)所示起迄時點之利息、違約金
    債權已罹於時效，上訴人不得就該部分債權聲請對被上訴人
    強制執行，板橋地方法院95年度執字第2244號強制執行事件
    及原法院95年度執助字第1176號強制執行事件，就該部分對
    被上訴人所為強制執行程序應予撤銷等情不爭執（見本院卷
    第58頁背面）。
四、被上訴人主張本件上訴人對附表(一)所示本金債權其請求權已
    罹15年時效而消滅，依民法第146條規定，屬於從權利之利
    息及違約金請求權亦均應消滅，自屬有妨礙債權人請求之事
    由，爰提起債務人異議之訴，主張被上訴人就附表(一)所示起
    迄時點之利息、違約金債權亦不得對被上訴人強制執行，請
    求判決板橋地方法院95年度執字第2244號強制執行事件及原
    法院95年度執助字第1176號強制執行事件，就該部分對被上
    訴人所為強制執行程序亦應予撤銷。上訴人則以上開情詞置
    辯。茲審酌如下：
(一)、按請求權，因十五年間不行使而消滅。但法律所定期間較短
    者，依其規定，民法第125條定有明文。又利息、紅利、租
    金、贍養費、退職金及其他一年或不及一年之定期給付債權
    ，其各期給付請求權，因五年間不行使而消滅，民法第126
    條定有明文。又已發生之利息及違約金債權，皆為獨立之債
    權，非民法第295條第1項所謂之從屬債權（最高法院71年台
    上字第4215號裁判要旨參照）。又違約金係因債務人給付遲
    延時，債權人始得請求，既非定期給付之債，與民法第126
    條所規定之性質不同，其時效期間應為15 年（最高法院95
    年台上字第633號判決意旨參照）。又聲請強制執行，其消
    滅時效中斷，民法第129條第2項第5款定有明文。又時效完
    成後，債務人得拒絕給付，民法第144條第1項亦有規定。
(二)、查系爭債權憑證所載上訴人對被上訴人之被繼承人陳國之債
    權為：、本金美金（下同）76498.75元及自71年2月12日
    起至清償日止，按年息百之17.75計算之利息，暨自71年2月
    10 日起至清償日止，按上開利率百分之10計付之違約金。
    、本金33148.42元及自71年2月12日起至清償日止，按年
    息百之17.75計算之利息，暨自71年2月10日起至清償日止，
    按上開利率百分之10計付之違約金。、本金58673.60元及
    自71年3月4日起至清償日止，按年息百之17.75計算之利息
    ，暨自71年3月4日起至清償日止，按上開利率百分之10計付
    之違約金（見板橋法院95年度執字第22441號卷附債權憑證
    ，本院卷第114-115頁）。
    上訴人於95年7月19 日聲請對陳國之繼承人即被上訴人強
    制執行（見板橋法院95年度執字第22441號卷附追加執行聲
    請狀），即生時效中斷之效力。被上訴人於原審起訴狀謂
    本件上訴人之請求權已罹於時效消滅，為時效抗辯，上訴人
    於95年9月15日收受該起訴狀繕本。而利息請求權時效為5年
    ，違約金請求權時效為15年，則上訴人就系爭債權之利息債
    權逾自90年7月19日起至95年9月14日止計算部分，及違約金
    債權逾自80年7月19日起至95年9月14日止計算部分（即如附
    表(二)所示起迄時點），均罹於時效，不得對被上訴人聲請強
    制執行。至於如附表(二)所示起迄時點之利息及違約金債權，
    則未罹於時效，上訴人就未罹於時效部分之利息、違約金債
    權，對被上訴人聲請強制執行，並無不合。
(三)、依上所述，上訴人就附表(一)所示之利息、違約金債權，對被
    上訴人聲請強制執行，於逾附表(二)所示之利息、違約金債權
    部分，被上訴人主張該部分債權已罹於時效，提起債務人異
    議之訴，請求判決執行法院就該部分債權對上訴人之執行程
    序應予撤銷為有理由，應予准許。至上訴人就附表(二)所示起
    迄時點之利息、違約金債權部分，其時效並未完成，被上訴
    人主張該部分債權亦已罹於時效，提起債務人異議之訴，請
    求判決執行法院就該部分債權對被上訴人之執行程序應予撤
    銷，即無理由，不應准許。
五、乃原審認上訴人對被上訴人就附表(一)所示起迄時點之利息及
    違約金債權，均罹於時效，判命板橋法院95年度執字第
    22441 號清償債務強制執行事件，及原法院95年度執助字第
    1176號清償債務強制執行事件，債權人即上訴人所執原法院
    73年4 月23日核發之72年度3799號債權憑證，就如附表(一)所
    示利息及違約金部分對乙○○、丙○○所為之強制執行程序
    ，應予撤銷。就上訴人對被上訴人如附表(二)所示利息、違約
    金債權未罹於時效部分，原審為上訴人敗訴之判決，尚有未
    洽，上訴人上訴意旨指摘原判決該部分不當，求予廢棄，為
    有理由，爰由本院將原判決該部分廢棄，並駁回被上訴人該
    部分之訴。至上訴人對被上訴人之利息、違約金債權逾附表
    (二)所示部分，已罹於時效，原判決就此部分為上訴人敗訴之
    判決，並無違誤，上訴意旨指摘原判決此部分不當，求予廢
    棄，為無理由，應予駁回。
六、本件事證已明，兩造其餘攻擊防禦方法，經核與本判決之結
    果不生影響，爰不一一論述。
七、據上論結，本件上訴為一部有理由，一部無理由，依民事訴
    訟法第450條、第449條第1項、第79條，判決如主文。
中　　華　　民　　國　　96　　年　　10　　月　　23　　日
　　  　　　　　　　民事第八庭
                        審判長 法　官 劉勝吉
　　　　　　　　　　　         法　官 鄭威莉
　　　　　　　　　　　         法　官 滕允潔
正本係照原本作成。
如不服本判決，應於收受送達後20日內向本院提出上訴書狀，其
未表明上訴理由者，應於提出上訴後20日內向本院補提理由書狀
（均須按他造當事人之人數附繕本）上訴時應提出委任律師或具
有律師資格之人之委任狀；委任有律師資格者，另應附具律師資
格證書及釋明委任人與受任人有民事訴訟法第466條之1第1項但
書或第2項（詳附註）所定關係之釋明文書影本。
中　　華　　民　　國　　96　　年　　10　　月　　23　　日
　　　　　　　　　　　　　　　 書記官 黃麗玲
附註：
民事訴訟法第466條之1（第1項、第2項）：
對於第二審判決上訴，上訴人應委任律師為訴訟代理人。但上訴
人或其他法定代理人具有律師資格者，不在此限。
上訴人之配偶、三親等內之血親、二親等內之姻親，或上訴人為
法人、中央或地方機關時，其所屬專任人員具有律師資格並經法
院認為適當者，亦得為第三審訴訟代理人。
